【裁判字號】    96,訴,3181
【裁判日期】    970821
【裁判案由】    土地徵收
【裁判全文】
臺北高等行政法院判決
                                     96年度訴字第03181號
                              .
原      告  甲○○
            乙○○
            丙○○
            丁○○
            戊○○
            己○○
            庚○○
            辛○○
被      告  金門縣政府
代  表  人  壬○○縣長）住同.
訴訟代理人  子○○
被      告  金門縣地政局
代  表  人  林德恭（局長）住同上
訴訟代理人  癸○○
上列當事人間因土地徵收事件，原告提起行政訴訟。本院判決如
下︰
    主  文
原告之訴駁回。
訴訟費用由原告負擔。
    事  實
一、事實概要：
    緣原告之被繼承人王水吉曾於民國（下同）87年5 月10日以
    時效取得為由申請登記為金門縣金城鎮○○段110 號土地；
    87 年5月21日以時效取得申請登記為金門縣金城鎮○○段10
    3-1 、104 號土地，因經通知而未補正，金門縣地政事務所
    分別以89年1 月10月（89）地測字第890122號、89年8 月24
    日（89）地測字第894315號否准確定在案。原告等於96年9
    月12日援據金門馬祖東沙南沙地區安全及輔導條例（下簡稱
    安輔條例）第14條之1 第1 項規定，請求被告移轉登記土地
    ，及軍管時期因嚴禁煙酒被沒收產物九龍江金門酒廠，歸還
    於原告。
二、兩造聲明：
    (一)原告聲明求為判決：請求被告機關就原告所提出97年3 月
      6 日書狀附表所示2386筆土地，及軍管時期因嚴禁煙酒被
      沒收產物九龍江金門酒廠，裁決全部歸還於合法繼承人即
      原告。
    (二)被告金門縣政府聲明求為判決：駁回原告之訴。
    (三)被告金門縣地政局聲明求為判決：
                        1.駁回原告之訴。
                        2.訴訟費用由原告負擔。
三、兩造之爭點：原告依據金門馬祖東沙南沙地區安全及輔導條
    例第14條之1第1項規定，請求被告移轉登記如97年3月17日
    書狀附表所示土地，及軍管時期因嚴禁煙酒被沒收產物九龍
    江金門酒廠，歸還於原告，是否有理由？
    (一)原告主張之理由：
      1.金門戰地政務於81年11月6 日總統公告解除戒嚴，因戒
        嚴時期被占用之土地，應還地和被沒收的產物於民，金
        門於實施戰地政務期間非因有償徵收登記公有者，原土
        地所有權人（原告父親王水吉為原所有權人）因軍事所
        需被長期占用土地和沒收酒廠，解嚴後應歸還所有權人
        。金門土地只有41年重測定地籍圖（地段圖）和土地清
        冊，64年引用41年的資料照抄，直到80年解嚴後重新測
        量地籍圖。
      2.於解嚴前金門縣政府透過新聞媒體新聞自80年1 月起第
        一批接受登記申請。然原告家父80年4 月30日返金門申
        請歸還，向金門地政事務所申請人工地籍謄本和地籍圖
        樣（地段圖），但竟然人工地籍謄本和地籍圖都還沒辦
        理好，該趟返金申請只帶20張完稅清單，也至地政查閱
        ，竟全部無資料，故無法校對所有土地坐落的區段地目
        地號等，只好返台找舊權狀，但該權狀被颱風雨水泡成
        一團。81年10月17日又偕家父返金門申請地籍謄本，但
        查看資料內容竟是空白的，只有兩張記載，並沒有年月
        日，承辦審核人也沒蓋章，地段，地號一改再改，到底
        是那一個地段、地號？也再度申地籍圖和總歸戶，全都
        沒有，原告詢間地政機關人員，都說被電線走火燒毀了
        ，只好返台。82年7 月8 日家父拿287 張被颱風雨水浸
        泡成一團的土地稅單，和43張54年至63年的土地稅單，
        也至訴外人陳景鐘家拿近60年代至70幾年的完稅清單。
      3.金門地政局用「時效取得」索取（騙）王水吉的所有完
        稅清單，故意拖延時間，使之逾期，經原告向金門地方
        法院檢察署提告訴，經多數法官、檢察官、調查局組員
        提議說他們都調查到王水吉是金門第一大地主，連金門
        高梁酒酒廠也是你們家族所做的，被軍管時期沒收，告
        知得以行政訴訟要回，還告知金門地政局燒燬滅失王水
        吉的所有資料是犯法，依據土地登記規則第20條規定私
        人財產資料是要永久保存的。另燒毀王水吉的所有資料
        就請求行政法院會同地政人員至現場歷勘指認確定。（
        依據山田屋，鹽米酒持有證）申請全部歸還。
      4.就當時申請歸還或取得登記公有土地歸還，須檢附登記
        原因證明文件，有：契據： 1.有山田屋鹽米酒持有證2
        金門日報（金門縣誌）3 石碑，祖墳在太武山之照片為
        證。
      5.依民法完成「時效取得」之證明文件，因金門地政局瀆
        職，申請表最後附註申請人檢具有關右列登記原因證明
        文件之一，就可取得歸還之，不必再適用那2 項明文申
        請。
      6.原告請求行政法院調查金門地政局與金門稅捐處，燒毀
        王水吉所有不動產田賦土地和地籍圖（地段圖），41年
        重測有註明地主的名字和地號，地段區域等，全縣都有
        記載，省派地政人員來金整理4 個月，整理的很清楚完
        畢才返台，和土地清冊，總歸戶全部深入搜查正本。請
        求行政法院調查吳水吉的課稅清冊簿，至稅捐處調查課
        稅清冊，因原告81年、86年返金申請時目睹在電腦建檔
        資料中吳水吉有2386筆農地。
      7.41年經省政府測量後重劃建立地籍圖（地段圖）與登記
        簿，81年解除戰地政務，金門地政事務所又重新重測一
        次，因已先把私人土地由縣政府自行取得建造公務場所
        使用。故已無主地再移縣有，代管2 年再收為國有或以
        「無償撥用」自行使用。地政局被發現地籍謄本記載斷
        層或偽造，推向國有財產局，或林班地或軍用地，地政
        局內部主管已平均分配取得，剩不毛之地再分給職員親
        屬互蓋印章取得。稅捐處偽造課稅及偽證。金門地方法
        院包庇參與。
      8.依安輔條例14條之1 第3 項、四鄰證明，因全金門地政
        局瀆職把王家所有產業和不動產侵吞一空。金門地檢署
        ，民事法院，明知金門地政局燒毀舊地籍圖與地籍謄本
        ，後全部偽造蒙騙金門鄉親，尤其王水吉最明確，而造
        假的地籍謄本，承辦、審核人員都是同村的同學，還未
        出生兩位同學已在其位上班。偽證的人也不追查，偽證
        人卻未起訴。
      9.41年省政府來金測量地籍圖地段圖、登記簿清冊。86年
        全國電腦統一建檔存檔，金城市區王氏大家族就有287
        筆市區農田與建地。電腦列出包括太武山與各村裡就擁
        有2386筆。代管大祖伯父的還未列出來，其他還在查詢
        中。而64年金門地政事務所借山田屋、鹽、米、酒持有
        證第二號至今未還。
      10.王水吉繼承、代管使用多筆農田土地，95年11月1 日至
        金門地政局申請65年舊登記簿與地籍圖，竟找不到，鄭
        傑民課長與鄭易明課長拿出一本舊登記簿，原告親自目
        睹此本舊登簿是造假的，印章是新的，筆跡也是新的，
        原告告知在場的林局長，兩位鄭課長，鄭傑民立即搶著
        拿回去，足見造假嚴重。於95年11月2 日申請家父歷年
        課稅清冊，稅捐處暗藏在二樓鐵櫃竟有38王水吉農田土
        地清冊登記簿。依安撫條例第14條第1 項四鄰證明時效
        取得，因金門地政局瀆職造假公文書，引起民怨四起。
        職業人頭自製申請書，4 個時段同時在一張申請書中。
      11.有關土地或物產證明文書之實例有王水吉大家族族譜、
        自耕農、41年大戶人家優先登記證明書狀收據、義務納
        稅（自56年至76年止）、金門縣誌記載、金門日報刊登
        、契據、石碑內重修捐款名、祖先墓園所在、42年沒收
        王家九龍酒廠，收歸軍營自釀之，全金門老一輩都知此
        事。而綁著家父王水吉去金門城教製酒，使之受嚴重的
        欺辱。
      12.依安撫條例第14條之1 有關四鄰證明時效取得，以合法
        掩護非法，被原告發現事有蹊蹺，立即燒毀王水吉所有
        登記資料（如地籍圖、地段圖）、土地登記簿、總歸戶
        。其中地籍謄本81年都尚未建立，後偽造公文所有登記
        資料全造假，把王水吉的農田土地變更無主地，再列入
        國有、縣有、林班地，或無償撥用，或公家用地、軍營
        用地等等。搪塞3 筆不用納稅的地先還王水吉，再拖延
        將他名下的土地分配圖利侵吞一空，使王水吉在金門連
        容身之地都沒有。
      13.經鑑界追查之下，金門地政局收刮王水吉所有完稅清單
        ，故意滅失手上有關農田土地的證明，後改稱再對照整
        理清查完畢，權狀一次歸還原主。經過多年不見歸還改
        口說土地登記清冊資料全燒毀了。土地登記規則第21條
        明文：私人土地登記資料須永久保存。足見金門地政局
        故意將王水吉所有登記和證明文件資料全毀滅殆盡，再
        配合國有財產局、金門地方法院、檢察署互推拖阻擾，
        嚴重參與共犯結構，共謀侵吞王水吉的家族農田土地和
        酒的產權。最突顯的是金城鎮○○段第104 地號人工地
        籍謄本記載時段斷層，後寫70年無主地代管2 年，73年
        收為國有。而國有財產局未接收，發權狀是81年的金門
        地政局，而非國有財產局，足見金門地政局造假嚴重。
      14.原告之被繼承人王水吉於87年5月間申請登記土地為金門
        縣金城鎮○○段110、103-1、104號等土地，此3筆土地
        係原告之母那邊的，該申請案經被告於89年間否准後，
        並無再提起行政救濟，已確定了。而本件原告請求返還
        之土地係原告父親的，與原告之父於87年5月日申請標
        的土地不同。又原告依法提出行政訴訟，請求盡速現場
        勘驗與金門地政測量人員或內政部測量指認確定，因金
        門地政局和稅捐處已全部燒毀王水吉所有地籍圖、地段
        圖和土地登記簿清冊等，請依據安輔條例第14條之1第1
        項，全數農田土地及產物酒權利人（原告）歸還所有權
        人。
    (二)被告金門縣政府主張之理由：
      1.查本案原告所稱王氏大家族之「東園小徑、後（后）浦
        東門東轅當店3 號…」等舊地名，與現行土地登記之段
        名地號不符，且因年代久遠及地形地貌之變更，依金門
        縣地政局現有資料無法審認究坐落何段何地號之土地，
        另查金門縣地政局收件資料，與原告相關並經金門縣地
        政局駁回之申請案僅原告父親王水吉於86年5 月13日主
        張依廢止前「金門馬祖東沙南沙地區安全及輔導條例」
        第14條之1 第1 項規定，申請金門縣金城鎮○○段103-
        1 、104 及110 地號等3 筆土地時效取得案，其中烏土
        段103-1 地號申請案經金門縣地政局89年7 月27日（89
        ）地測字第893838號補正通知書通知補正，另烏土段10
        4 及110 地號等2 筆土地申請案經金門縣地政局88年11
        月25日（88）地測字第5296號補正通知書通知補正，均
        送達由辛○○簽收在案。王水吉未於接到通知書之日起
        15日內完成補正程序，爰依地籍測量實施規則第213 條
        第1 項第3 款暨土地登記規則第51條第1 項第4 款規定
        ，逾期未補正或未依補正事項完全補正者，予以駁回，
        即金門縣地政局89年8 月24日（89）地測字第894315號
        函及89年1 月10日（89）地測字第890122號函駁回，嗣
        後王水吉並未就上述3 份金門縣地政局所為駁回處分提
        起行政救濟。
      2.首按修正前地籍測量實施規則第213 條規定：「地政事
        務所受理複丈案件，收件後經審查有下列各款情形之一
        者，應以書面敘明法令依據或理由駁回之：…三、逾期
        未補正或未依補正事項完全補正者。」及修正前土地登
        記規則第51條規定：「有左列各款情形之一者，登記機
        關應以書面敘明理由及法令依據，駁回登記之申請：…
        四、逾期未補正或未依補正事項完全補正者。」，王水
        吉申請金門縣金城鎮○○段103-1 、104 及11O 地號等
        3 筆土地時效取得案，經被告金門縣地政局依法通知補
        正，王水吉未於接到通知書之日起15日內完成補正程序
        ，金門縣地政局爰依前開規定駁回申請，原處分並無違
        誤。
      3.次按行政訴訟法第4 條第1 項規定：「人民因中央或地
        方機關之違法行政處分，認為損害其權利或法律上之利
        益，經依訴願法提起訴願而不服其決定，或提起訴願逾
        3 個月不為決定，或延長訴願決定期間逾2 個月不為決
        定者，得向高等行政法院提起撤銷訴訟。」。另提起訴
        願，應自行政處分送達或公告期滿之翌日起30日內為之
        ，於上項期限內未經提起訴願者，原行政處分即屬確定
        ，當事人或利害關係人自不得就同一事件再依訴願程序
        有所爭議，訴願法第14條第1 項定有明文。本案烏土段
        103-1 、104 及110 地號等3 筆土地時效取得申請案駁
        回處分送達後，王水吉未於訴願法所定期限提起行政救
        濟，原行政處分即屬確定，現就該案提起行政訴訟亦不
        合上開規定。請駁回原告之訴。
    (三)被告金門縣地政局主張之理由：
      1.查本案原告所稱王氏大家族之「東園小徑、後（后）浦
        東門東轅當店3 號…」等舊地名，與現行土地登記之段
        名地號不符，且因年代久遠及地形地貌之變更，依金門
        縣地政局現有資料無法審認究坐落何段何地號之土地，
        另查金門縣地政局收件資料，與原告相關並經金門縣地
        政局駁回之申請案僅原告父親王水吉於86年5 月13日主
        張依廢止前「金門馬祖東沙南沙地區安全及輔導條例」
        第14條之1 第1 項規定，申請金門縣金城鎮○○段103-
        1 、104 及110 地號等3 筆土地時效取得案，其中烏土
        段103-1 地號申請案經金門縣地政局89年7 月27日（89
        ）地測字第893838號補正通知書通知補正，另烏土段10
        4 及110 地號等2 筆土地申請案經金門縣地政局88年11
        月25日（88）地測字第5296號補正通知書通知補正，均
        送達由辛○○簽收在案。王水吉未於接到通知書之日起
        15日內完成補正程序，爰依地籍測量實施規則第213 條
        第1 項第3 款暨土地登記規則第51條第1 項第4 款規定
        ，逾期未補正或未依補正事項完全補正者，予以駁回，
        即金門縣地政局89年8 月24日（89）地測字第894315號
        函及89年1 月10日（89）地測字第890122號函駁回，嗣
        後王水吉並未就上述3 份金門縣地政局所為駁回處分提
        起行政救濟。
      2.首按修正前地籍測量實施規則第213 條規定：「地政事
        務所受理複丈案件，收件後經審查有下列各款情形之一
        者，應以書面敘明法令依據或理由駁回之：…三、逾期
        未補正或未依補正事項完全補正者。」及修正前土地登
        記規則第51條規定：「有左列各款情形之一者，登記機
        關應以書面敘明理由及法令依據，駁回登記之申請：…
        四、逾期未補正或未依補正事項完全補正者。」，王水
        吉申請金門縣金城鎮○○段103-1 、104 及11O 地號等
        3 筆土地時效取得案，經被告金門縣地政局依法通知補
        正，王水吉未於接到通知書之日起15日內完成補正程序
        ，金門縣地政局爰依前開規定駁回申請，原處分並無違
        誤。
      3.次按行政訴訟法第4 條第1 項規定：「人民因中央或地
        方機關之違法行政處分，認為損害其權利或法律上之利
        益，經依訴願法提起訴願而不服其決定，或提起訴願逾
        3 個月不為決定，或延長訴願決定期間逾2 個月不為決
        定者，得向高等行政法院提起撤銷訴訟。」。另提起訴
        願，應自行政處分送達或公告期滿之翌日起30日內為之
        ，於上項期限內未經提起訴願者，原行政處分即屬確定
        ，當事人或利害關係人自不得就同一事件再依訴願程序
        有所爭議，訴願法第14條第1 項定有明文。本案烏土段
        103-1 、104 及110 地號等3 筆土地時效取得申請案駁
        回處分送達後，王水吉未於訴願法所定期限提起行政救
        濟，原行政處分即屬確定，現就該案提起行政訴訟亦不
        合上開規定。請駁回原告之訴。
    理  由
一、原告甲○○、乙○○、丙○○、丁○○、戊○○、庚○○等
    6人經合法通知，未於言詞辯論期日到場，核無行政訴訟法
    第218條準用民事訴訟法第386條各款所列情形，爰依被告之
    聲請，就該部分由其一造辯論而為判決。
二、按「本條例適用地區之土地，於實施戰地政務期間，非因有
    償徵收登記為公有者，原土地所有人或合於民法規定時效完
    成取得請求登記所有權之人或其繼承人，得於本條例修正施
    行之日起3年內，檢具有關權利證明文件，向土地所在地管
    轄地政機關申請歸還或取得所有權；其經審查無誤後，公告
    六個月，期滿無人提出異議者，由該管地政機關逕為辦理土
    地所有權移轉登記，如有異議，依照土地法第59條規定處理
    。」為83年5月11日總統（83）華總義字第2565號令公布增
    訂金門馬祖東沙南沙地區安全及輔導條例第14-1條第1項所
    明定。（金門馬祖東沙南沙地區安全及輔導條例於87年6月
    24 日經總統（87）華總（1）義字第8700122840號令公布廢
    止）
三、查原告之被繼承人王水吉曾於87年5月10日以時效取得為由
    申請登記為金門縣金城鎮○○段110 號土地；87年5 月21
    日以時效取得申請登記為金門縣金城鎮○○段103-1 、104
    號土地，因經通知而未補正，金門縣地政事務所分別以89年
    1 月10月（89）地測字第890122號、89年8 月24日（89）地
    測字第894315號否准，並確定在案各情，為兩造所不爭，並
    有土地登記簿謄本、土地登記申請書、土地歸還登記案件補
    正通知書、金門縣地政事務所89年1 月10月（89）地測字第
    890122號、89年8 月24日（89）地測字第894315號函影本附
    卷可稽。本件原告依據金門馬祖東沙南沙地區安全及輔導條
    例第14條之1 第1 項規定，請求被告移轉登記如97年3 月6
    日書狀附表所示2386筆土地〈見本院卷二原告97年3 月6 日
    聲請狀附件自行編頁92頁至97頁〉，與原告之父於85年間申
    請返還之上揭3 筆土地不同，為原告辛○○於本院言詞辯論
    時所自認，合先敘明。
四、依前揭金門馬祖東沙南沙地區安全及輔導條例第14-1條第1
    項規定：「本條例適用地區之土地，於實施戰地政務期間，
    非因有償徵收登記為公有者，原土地所有人或合於民法規定
    時效完成取得請求登記所有權之人或其繼承人，得於本條例
    修正施行之日起3年內，檢具有關權利證明文件，向土地所
    在地管轄地政機關申請歸還或取得所有權；其經審查無誤後
    ，公告六個月，期滿無人提出異議者，由該管地政機關逕為
    辦理土地所有權移轉登記，如有異議，依照土地法第59條規
    定處理。」準此，該條例適用地區之土地，於實施戰地政務
    期間，非因有償徵收登記為公有者，原土地所有人或合於民
    法規定時效完成取得請求登記所有權之人或其繼承人，得於
    本條例修正施行之日起3年內（即86年5月13日前），檢具有
    關權利證明文件，向土地所在地管轄地政機關申請歸還或取
    得所有權；故原土地所有人或合於民法規定時效完成取得請
    求登記所有權之人或其繼承人，如認有合於該條例規定而得
    請求土地歸還所有權者，自應檢具有關權利證明文件，向土
    地所在地管轄地政機關申請，如管轄地政機關對其請求於法
    令所定期間內應作為而不作為，則得提起「怠為處分之課予
    義務訴訟」；反之，如管轄地政機關對其請求逕予駁回，則
    得提起「排除否准之課予訴訟」，而非得逕向法院請求判命
    歸還土地。況依該條例規定申請歸還土地，應於該條例修正
    施行之日起3年內，即應於86年5月13日前，檢具有關權利證
    明文件，向土地所在地管轄地政機關申請歸還或取得所有權
    ；原告未於86年5 月13日前向管轄地政機關提出申請，與法
    未合；況金門馬祖東沙南沙地區安全及輔導條例業已於87年
    6 月24日經總統（87）華總（1 ）義字第8700122840號令公
    布廢止，原告亦無得據為請求之基礎。又上揭安輔條例第14
    -1條係就土地之歸還或取得所有權為規範，並不及於建物及
    其他動產，原告併依該條例規定，請求被告歸還九龍江金門
    酒廠，亦非可採。再者，如前所述，該規定早於87年6 月24
    日公布廢止，原告起訴援據該條例規定，請求被告歸還酒廠
    ，已失所依據。原告於訴訟中，請求現場測量勘驗，核無必
    要，併予指明。
五、綜上所述，原告依據金門馬祖東沙南沙地區安全及輔導條例
    第14條之1 第1 項規定，請求被告移轉登記如原告97年3 月
    6 日書狀附表所示土地，及軍管時期因嚴禁煙酒被沒收產物
    九龍江金門酒廠，歸還於原告，均非可採，無從准許，自應
    駁回原告之訴。
六、兩造其餘主張陳述，於判決結果不生影響，無庸一一論列，
    併予敘明。
七、據上論結，本件原告之訴為無理由，爰依行政訴訟法第98條
    第1 項前段、第104 條、第218 條，民事訴訟法第385 條第
    1 項前段、第85條第1 項前段，判決如主文。
中    華    民    國    97    年     8    月   21     日
              台北高等行政法院第六庭
                      審 判 長法  官   林文舟
                              法  官   陳鴻斌
                              法  官   許瑞助
上為正本係照原本作成。
如不服本判決，應於送達後20日內，向本院提出上訴狀並表明上
訴理由，如於本判決宣示後送達前提起上訴者，應於判決送達後
20日內補提上訴理由書（須按他造人數附繕本）。
中    華    民    國    97    年     8    月   21     日
                              書記官   吳芳靜


司法院資訊處製作；財團法人民間司法改革基金會備份。
